【裁判字號】    89,自,213
【裁判日期】    890605
【裁判案由】    侵占
【裁判全文】
臺灣臺北地方法院刑事判決                          八十九年度自字第二一三號
    自  訴  人  甲○○
    被      告  乙○○
右列被告因侵占案件，經自訴人提起自訴，本院判決如左：
    主  文
乙○○無罪。
    理  由
一、自訴意旨略以：被告乙○○於民國八十七年十一月五日在台北市○○街三十之一
    號，向自訴人甲○○承租車號Ｂ八—五六一號營業小客車，約定每日租金新台幣
    （下同）六百元，每五日交租一次，詎被告乙○○於八十八年十二月十八日繳納
    至八十八年十月十日之租金後，即意圖為自己不法之所有，易持有為所有將前開
    計程車侵吞入己，多次催討仍拒不繳納租金，亦不還車，因認被告乙○○涉犯刑
    法第三百三十五條第一項之侵占罪嫌云云。
二、按犯罪事實應依證據認定之，無證據不得推定其犯罪事實，又不能證明被告犯罪
    者應諭知無罪之判決，刑事訴訟法第一百五十四條及第三百零一條第一項分別定
    有明文。又刑事訴訟法上所謂認定事實之證據，係指足以認定被告確有犯罪行為
    之積極證據而言，該項證據自須適合於被告犯罪事實之認定，始得採為斷罪資料
    ，事實之認定應憑證據，如未發現相當證據，或證據不足以證明，自不能以推測
    或擬制之方法，以為裁判之依據，告訴人之告訴，係以使被告受刑事訴追為目的
    ，是其陳述是否與事實相符，仍應調查其他證據以資審認。又刑法第三百三十五
    條第一項詐欺罪之成立，以擅自處分自己持有他人所有之物，或變易持有之意思
    為所有之意思而逕為所有人之行為，為其構成要件，如僅將持有物延不交還，自
    不能遽論以該罪，最高法院七十年台上字第一六三三號判決即同此意旨。
三、訊據被告乙○○，對於前開時地向告訴人租用系爭車輛，而僅繳納部分租金後，
    即未納租還車之事實，均坦承不諱，惟仍堅詞否認有何侵占系爭車輛等情，而以
    ：係因承租車輛損壞，需由出租人甲○○修理，惟多次聯絡均未獲解決，車輛便
    一直停放家中車庫，無法開出營業等語置辯。然自訴人認被告乙○○涉犯侵占罪
    嫌，無非係以被告上開租車拒絕納租之事實，業經自訴人指述明確，並有營業小
    客車租賃合約書、被告職業登記證、存證信函、汽車新領牌照登記書、租金計算
    表、台北市計程車客運業駕駛人自備車輛參與經營契約書為主要論據。惟查：
  (一)被告乙○○於前開時地雙方租賃系爭營業小客車，而於八十八年十二月十八日繳
    納至八十八年十月十日之租金後，即未再繳納租金等事實，除據被告坦承不諱外
    ，核與自訴人甲○○證述情節相合，並有營業小客車租賃合約書、被告職業登記
    證、存證信函、汽車新領牌照登記書、租金計算表、台北市計程車客運業駕駛人
    自備車輛參與經營契約書在卷可查，堪信為真，是本件爭點即在於被告乙○○未
    依約還車、繳租，是否有「變易持有為所有之意思」。
  (二)細觀自訴人所提「營業小客車租賃合約書」中第二條載明：「車租每日新台幣陸
    佰元整，以每五日繳納一次，乙方（指被告乙○○）不得以任何理由中途解約及
    拖延或拒絕繳納，否則視同毀約，甲方（指自訴人甲○○）有權逕行收回該車，
    並沒收乙方繳納之保證金，乙方不得異議，並同意放棄先訴抗辯權，若因乙方違
    約，致甲方收回該車時，乙方置於車內之任何物品或錢財，均以廢棄物論之，甲
    方不負保管責任」，此有該營業小客車租賃合約書在卷可參；又告訴人於被告八
    十八年十二月十八日最後一次繳納租金後，遲至八十九年二月十八日方去函催繳
    欠款，此有存證信函影本在卷可查，然再查函文內容，其中亦並無有關「終止契
    約」之文字意思，而該存證信函除無被告受領回執外，自訴人亦自承該存證信函
    業因無人受領退回等語（見本院八十九年三月二十八日筆錄），是可認告訴人不
    僅並無任何終止租賃契約之意思表示，或甚有何依約行使權利之意思亦尚未到達
    被告。故依據上開契約約定，本件營業小客車車租賃契約應尚未終止，而繼續有
    效，則被告使用告訴人之計程車，顯然均尚在租賃期間內，據此，被告繼續使用
    告訴人之計程車，於民事法律關係上，尚屬有權行為。故難僅憑此依據契約、同
    於以往之「繼續」使用行為，認被告係已變異原有「持有」之意思為「所有」之
    意思。此外，亦無其他積極證據足認被告就持有中之系爭計程車，更有何其他居
    於所有人地位所為之出質、出賣等之「處分」行為，亦難證明被告有何變異「持
    有」為「所有」之意。
  (三)復按同前契約第五條規定：「車輛保養及故障排除需在甲方指定工廠修護，如須
    臨時在外搶修，一定電話告知甲方，徵得甲方同意方可動工修理，否則修理工資
    材料費，概由乙方自行負責」，是依約車輛故障修理為自訴人之權利、義務，必
    待自訴人為決定。而系爭車輛於八十九年農曆國年時節損壞無法發動時，被告曾
    經通知自訴人前往修理乙節，除據被告自承在卷外，且經自訴人陳稱：「（問：
    你如何認定是侵占？）我車子沒有回來，聯絡他，他都不理會。他有八十八年十
    一月二日他在台中聯絡過我車子電瓶壞掉，等到車子回來時他在行照裡面夾了壹
    張估價單，裡面有寫修理電瓶、水箱、水管、發電機、更換機油，修理費一共六
    千壹佰元。」，是可認自訴人曾經接獲被告聯絡修理車輛之通知，而未依約前往
    修理，則被告乙○○無法依約還車，事實上乃系爭車輛無法發動營業所致。況系
    爭車輛於被告自行部分修理完畢至可發動情形後，已於八十九年四月二十三日主
    動交還自訴人乙節，業據被告、自訴人共承在卷，是被告陳稱：因車輛損壞無法
    發動還車等語，應堪採信，適足以證明被告無何變異「持有」之意為「所有」之
    意。
  (四)至告自人雖指陳：被告於八十八年十月間起即積欠車租未還等情，然被告所積欠
    之租金並非自訴人交給被告持有之物，被告縱有故不償還之行為，亦與刑法侵占
    罪須以行為人將所持有之「他人之物」據為己有之構成要件不符，自與該罪有間
    。故本件純係雙方之民事債務不履行糾紛事件。
  (五)綜上參酌最高法院上開意旨，當難僅以被告遲未還車，即率爾認定被告有侵占犯
    意。此外復查無其他積極證據證明被告有自訴意旨所指侵占犯行，既無法證明被
    告犯罪，依照首開說明，本件自訴應予駁回。
四、刑事訴訟法第三百二十條第二項第二款規定，自訴狀僅應記載犯罪事實及證據，
    與同法第二百六十四條第二項第二款規定起訴書應記載犯罪事實及證據並所犯法
    條者有別，從而，自訴人若於自訴狀記載被告所犯之法條，僅供法院審判之參考
    ，如有記載而更與所訴之犯罪事實不相適合，即屬贅文，法院不受該項記載之拘
    束。本件上訴人自訴意旨另謂被告等尚涉嫌觸犯刑法三百三十六條第二項業務侵
    占罪等罪嫌，然該業務侵占罪係以「業務上所持有」之關係為構成要件，惟自訴
    狀中並未述及被告持有系爭車輛係基於被告與自訴人間之何等「業務」關係，反
    已自述為「租賃」關係，已如上述，是本件於被告持有系爭車輛之行為尚無「業
    務侵占罪」之適用至為灼然，自訴狀另引上開法條為論罪依據，容有誤會。揆諸
    前開說明，本院於裁判時得僅就被告自訴之事實範圍內審理，不受自訴狀所引犯
    罪法條之拘束，併此敘明。
據上論結，應依刑事訴訟法第三百四十三條、第三百零一條第一項判決如主文。
中    華    民    國      八十九      年      六      月        五      日
                                      臺灣臺北地方法院刑事第三庭
                                          法  官  郭  惠  玲
右正本證明與原本無異。
如不服本判決，應於判決送達後十日內，向本院提出上訴狀。
                                          書記官  林  淑  貞
中    華    民    國      八十九      年      六      月        八      日


司法院資訊處製作；財團法人民間司法改革基金會備份。
